【裁判字號】    97,上更(一),162
【裁判日期】    980414
【裁判案由】    損害賠償
【裁判全文】
臺灣高等法院民事判決               97年度上更(一)字第162號
上  訴  人  聯邦商業銀行股份有限公司
法定代理人  甲○○
訴訟代理人  王寶輝律師
複代理人    黃文祥律師
被上訴人    乙○○
                        樓
訴訟代理人  陳文元律師
            陳哲民律師
上列當事人間請求損害賠償事件，上訴人對於中華民國96年12月
31日臺灣臺北地方法院96年度訴字第6808號第一審判決提起上訴
，經最高法院第一次發回更審，本院於98年 3月31日言詞辯論終
結，判決如下：
    主  文
上訴駁回。
第二審及發回前第三審訴訟費用由上訴人負擔。
    事實及理由
一、上訴人起訴主張： 伊於民國95年10月3日與原審共同被告辰
    欣旅行社股份有限公司（下稱辰欣公司，該公司業經本院前
    審判決應賠償上訴人新台幣1,732,000元本息確定） 簽訂信
    用卡特約商店合約書，約定VISA卡、MasterCard卡、聯合信
    用卡（Ｕ卡） 及JCB卡或其他國際發卡組織發行之信用卡持
    卡人得以簽帳方式向辰欣公司購買物品及享受服務，伊則負
    責為辰欣公司處理因持卡人簽帳所生之帳款收付事宜。上開
    合約書並於第11條第3項及第14條第2項約定，辰欣公司法定
    代理人有所變更時，合約立即終止，不得再使用伊所提供之
    刷卡機具等相關設備，否則即應對伊負損害賠償責任。而第
    11條第5項復約定： 簽訂系爭合約時之法定代理人即被上訴
    人應就辰欣公司因系爭合約對伊所負之一切債務，與辰欣公
    司負連帶清償責任 。詎辰欣公司於95年12月6日法定代理人
    有所變更，除未依約通知伊並返還刷卡機具外，新任法定代
    理人劉中興於未重新簽訂合約之情形下， 竟仍自96年1月間
    起至96年2月15日止， 接受客戶以信用卡刷卡簽帳方式購買
    旅遊行程，並於向伊請領款項共計新台幣（下同）37,915,3
    23元完竣後，捲款潛逃，辰欣公司則未對持信用卡簽帳付款
    之客戶履行旅遊服務之義務，亦未退還旅遊款項予客戶，經
    持卡人透過發卡機構向伊請求扣款， 伊因而受有1,732,000
    元之扣款損害。被上訴人係上開合約書簽訂時辰欣公司之法
    定代理人， 依合約書第11條第5項約定，自應與辰欣公司連
    帶賠償伊上開損害等情， 爰求為命被上訴人給付1,732,000
    元，及自起訴狀繕本送達翌日起至清償日止，按年息百分之
    5計付利息之判決 。原審判決上訴人此部分敗訴，上訴人不
    服提起上訴，並聲明求為判決：(一)原判決廢棄。(二)被上訴人
    應給付上訴人1,732,000元， 及自起訴狀繕本送達翌日起至
    清償日止，按年息百分之5計算之利息。 (三)願供擔保，請准
    宣告假執行。被上訴人則以：系爭信用卡特約商店合約於95
    年12月6日伊未擔任辰欣公司之法定代理人時當然終止， 故
    伊就辰欣公司嗣後與上訴人間所發生之法律關係自無須負連
    帶責任。況上訴人既於系爭合約當然終止後，任由辰欣公司
    繼續使用刷卡機具，應認上訴人已默示繼續系爭合約關係，
    故亦不得再依系爭合約第14條第2項及第11條第3項，請求伊
    負連帶賠償責任。 況上開合約第11條第5項之文義並非要求
    前任法定代理人仍應就合約終止後，辰欣公司與上訴人間所
    發生之債權債務負連帶責任 。又縱如上訴人所云第11條第5
    項係課前任法定代理人就終止後之辰欣公司債務負連帶責任
    ，惟上訴人並未就此特殊意旨向伊說明，自不得拘束伊，且
    此種定型化契約條款內容，係無限加重被上訴人之責任，亦
    違反民法第247條之1第2款規定， 應為無效等語，資為抗辯
    。
二、經查兩造均不爭執被上訴人有於 95年10月3日以辰欣公司之
    法定代理人身分，與上訴人簽定系爭信用卡特約商店合約書
    ，嗣辰欣公司於95年12月6日變更法定代理人為劉中興， 依
    系爭合約第14條第1項第3款約定當然終止系爭合約，但劉中
    興並未與上訴人重新簽訂信用卡特約商店合約，卻繼續使用
    上訴人所提供之刷卡機具，且於96年1月間起至96年2月15日
    ，先後接受持卡人游櫻鈺等49人，以刷卡簽帳方式購買辰欣
    公司之旅遊商品，上訴人並已如數撥付各該簽帳款項，惟劉
    中興捲款潛逃，辰欣公司亦未履行旅遊行程，致上訴人遭信
    用卡發卡中心扣款 1,732,000元之事實，復有上訴人提出之
    系爭合約書、持卡人聲明書、聯合信用卡中心扣款明細、辰
    欣公司變更登記表（ 見原審卷第6頁至第12頁、第14頁至第
    104頁、第132頁至第133頁）、 刷卡消費者名單、信用卡爭
    議帳款聲明書、信用卡扣款明細表（見本院前審卷第21頁至
    第112頁）、 信用卡特約商店基本資料表及申請審查表（見
    本院卷第94頁至第96頁），堪認為真實。至上訴人主張被上
    訴人應依系爭合約第14條第2項、 第11條第3項及第5項約定
    ，與辰欣公司負連帶損害賠償責任云云，則為被上訴人所否
    認，並以前揭情詞置辯。經查：
（一）系爭合約第14條第2項約定：「本合約如經終止，乙方（
      指辰欣公司）應自終止日起停止使用甲方（指上訴人）之
      商標，並應停止使用及返還甲方提供之書表、單據、文具
      、標誌、貼紙及刷卡機具等；如自終止日起七日內未返還
      者，甲方得逕自押金抵沖乙方應賠償之金額」（見原審卷
      第11頁）。 而系爭合約第11條第3項則約定：「乙方如違
      反．．．第14條第2項、．．． ，除應對甲方負損害賠償
      之責外，並應賠償甲方懲罰性違約金新台幣十萬元」（見
      原審卷第10頁）。是系爭合約終止時，辰欣公司須負擔回
      復原狀之義務，即將所有上訴人之物品，包括刷卡機具返
      還上訴人，並停止使用上訴人之商標，否則應對上訴人負
      損害賠償責任及給付懲罰性違約金。辰欣公司於95年12月
      6日法定代理人由被上訴人變更為劉中興時， 與上訴人之
      系爭合約關係即告終止，應負回復原狀之義務，但辰欣公
      司並未履行上開義務，反而繼續使用上訴人之刷卡機具及
      書表等文具，致劉中與得以侵占刷卡簽帳款項，並造成上
      訴人被信用卡發卡中心扣款之損害。是辰欣公司對上訴人
      所應負之責任，即係上開第14條第2項及第11條第3項規定
      之未盡回復原狀義務之債務不履行損害賠償責任，故仍係
      本於系爭合約所生之債務，並非如被上訴人所云，係合約
      終止後另發生之新法律關係。至被上訴人雖另以其有與劉
      中興至上訴人南京東路分行辦理相關帳戶印鑑變更，並提
      供公司變更登記表等資料為由，抗辯上訴人已知悉辰欣公
      司法定代理人發生變更，卻仍任由該公司使用刷卡機具，
      已有默認與辰欣公司繼續系爭信用卡特約商店合約關係，
      自不得再依合約第14條第2項及第11條第3項為請求云云。
      惟查被上訴人所辦理乃銀行帳戶之印鑑變更，並非系爭合
      約終止後之新簽約申請，且上訴人處理信用卡特約商店業
      務與銀行存提款臨櫃部門並不相同，故尚難僅據被上訴人
      辦理印鑑變更之行為，即認上訴人確實知悉辰欣公司法定
      代理人變更之事實，故被上訴人所為此部分之抗辯，尚非
      可取。
（二）系爭合約第11條第5項固約定 ：「乙方因本合約暨本合約
      相關特別約定事項對甲方所負之一切債務，乙方於簽訂本
      合約時之法定代理人應與乙方負連帶清償責任。但乙方之
      法定代理人有變更時，經乙方變更後之法定代理人以書面
      同意承擔前述債務之連帶清償責任並將該書面交與甲方者
      ，甲方同意免除乙方簽約時之法定代理人之責任。其後乙
      方之法定代理人有變更時，亦同」（見原審卷第10頁）。
      惟查本件上訴人所請求者，係就系爭合約終止後辰欣公司
      未盡回復原狀義務所生債務不履行損害賠償之債務，雖仍
      屬因系爭合約所生之債務，惟系爭合約終止後，被上訴人
      已非辰欣公司之法定代理人，並無代理辰欣公司履行上開
      回復原狀之權限，如辰欣公司之新任法定代理人不願代理
      辰欣公司履行回復原狀義務，被上訴人並無從越權代理，
      亦無法強制新任法定代理人為之。此種卸任之法定代理人
      無權代理公司法人為回復原狀行為之事實，為上訴人於訂
      約時所得預見，故解釋上更應認上訴人與被上訴人代理辰
      欣公司簽訂系爭合約時， 就上開第11條第5項法定代理人
      連帶清償責任之約定，係不包括因合約終止後未盡回復原
      狀所生之債務不履行損害賠償責任，而應以辰欣公司於系
      爭合約有效期間內對上訴人所發生之債務為度（最高法院
      此次發回意旨參照）。
（三）又縱認兩造簽訂系爭合約時，就合約第11條第5項約定，
      並無上開合意。惟按依照當事人一方預定用於同類契約之
      條款而訂定之契約，如有加重他方當事人之責任，或於他
      方當事人有重大不利益，其情形顯失公平者，該部分之約
      定無效，民法第247條之1第2款及第4款定有明文。系爭合
      約乃上訴人一方所製作預定用於信用卡特約商店之同類型
      契約，而系爭合約第11條第5項條款， 即屬上開同類契約
      之制式條款。而查被上訴人就系爭合約因其卸任法定代理
      人職務而終止後，因非辰欣公司之法定代理人，無代理辰
      欣公司履行上開回復原狀之權限，亦無從越權代理，或強
      制新任法定代理人依系爭合約為回復原狀，已如前述。則
      系爭合約第11條第5項之制式條款， 既強令被上訴人負上
      開回復原狀債務不履行損害賠償連帶責任，即有加重被上
      訴人之責任，並於被上訴人有重大之不利益，依前揭民法
      規定，即應認為無效。故上訴人主張被上訴人應依系爭合
      約第11條第5 項與辰欣公司就系爭損害賠償債務，負連帶
      清償責任，尚非有據。
三、綜上所述 ，上訴人主張被上訴人應依系爭合約第11條第5項
    ，與辰欣公司連帶賠償其損害，並非有據。故上訴人請求被
    上訴人給付1,732,000元， 及自起訴狀繕本送達翌日起至清
    償日止， 按年息百分之5計算之利息，即不應准許。從而，
    原審就此部分所為上訴人敗訴之判決，並無不合。上訴論旨
    指摘原判決此部分不當，求予廢棄改判，為無理由。
四、至兩造其餘之攻擊或防禦方法，及未經援用之證據，經本院
    斟酌後，認為均不足以影響本判決之結果，自無庸一一詳予
    論駁之必要，併此敘明。
五、據上論結，本件上訴為無理由，依民事訴訟法第449條第1項
    、第78條，判決如主文。
中    華    民    國    98    年    4     月    14    日
                    民事第十六庭
                        審判長法  官  劉靜嫻
                              法  官  呂淑玲
                              法  官  謝碧莉
正本係照原本作成。
如不服本判決，應於收受送達後20日內向本院提出上訴書狀，其
未表明上訴理由者，應於提出上訴後20日內向本院補提理由書狀
（均須按他造當事人之人數附繕本）上訴時應提出委任律師或具
有律師資格之人之委任狀；委任有律師資格者，另應附具律師資
格證書及釋明委任人與受任人有民事訴訟法第466條之1第1項但
書或第2項（詳附註）所定關係之釋明文書影本。
中    華    民    國    98    年    4     月    15    日
                              書記官  李翠齡
附註：
民事訴訟法第466條之1（第1項、第2項）：
對於第二審判決上訴，上訴人應委任律師為訴訟代理人。但上訴
人或其他法定代理人具有律師資格者，不在此限。
上訴人之配偶、三親等內之血親、二親等內之姻親，或上訴人為
法人、中央或地方機關時，其所屬專任人員具有律師資格並經法
院認為適當者，亦得為第三審訴訟代理人。


司法院資訊處製作；財團法人民間司法改革基金會備份。
